【裁判字號】    97,台上,3570
【裁判日期】    970731
【裁判案由】    背信
【裁判全文】
最高法院刑事判決            九十七年度台上字第三五七０號
上  訴  人  甲 ○ ○
選任辯護人  陳 鄭 權律師
            黃 勃 叡律師
上  訴  人  乙 ○ ○
選任辯護人  楊 商 江律師
            任 鳴 鉅律師
上  訴  人  丙○○○
            丁 ○ ○
上 列二 人
共      同
選任辯護人  鄭 勵 堅律師
            林 瑩 姮律師
上列上訴人等因背信案件，不服台灣高等法院中華民國九十七年
四月八日第二審更審判決（九十六年度重上更(四)字第一七二號，
起訴案號：台灣桃園地方法院檢察署八十四年度偵字第一０四九
、一四七四、一四七五號），提起上訴，本院判決如下：
    主  文
原判決撤銷，發回台灣高等法院。
    理  由
本件原判決撤銷第一審判決，改判仍論處上訴人甲○○、丙○○
○、丁○○、乙○○共同連續背信罪刑，固非無見。
惟查：(一)、有罪判決書，對於被告有利之證據不採納者，應說明
其理由，為刑事訴訟法第三百十條第二款所明定，故有罪判決書
對於被告有利之證據，如不加採納，必須說明不予採納之理由，
否則即難謂無理由欠備之違法。又刑法背信罪之既遂犯，以行為
人違背任務之作為或不作為，致生損害於本人之財產或其他利益
為要件，是以行為人違背任務行為，與損害結果之發生有相當之
因果關係，始足當之。本件原判決認定丁○○、丙○○○、甲○
○三人原為桃園縣觀音鄉農會之徵信調查員、信用部主任及總幹
事，就該農會放款分任鑑定、覆核及最終核定之責；上訴人乙○
○亦受該農會之僱用，負責於丁○○估價後，彙整徵信、估價資
料簽擬初核意見，再轉呈丙○○○覆核後轉呈甲○○核准定奪，
其等四人均係為人處理事務之人，明知原判決附表（下稱附表）
一所示徐阿木等五十六位，均係陳良現（另案審理）、陳良發等
人為首之「羅斯國際開發有限公司」為規避借款總額限制之人頭
戶，竟共同意圖為第三人不法利益之概括犯意，自民國八十年七
月十九日至八十二年七月二十九日間，就徐阿木等人之申貸事件
，由丁○○為徵信、估價後，由乙○○彙整（其中編號一至五、
五十四至五十六部分，乙○○並無經手）簽稱「申請人符合貸款
條件、保證人提供擔保物價值足夠，是否准以貸放？呈請核示」
，呈請丙○○○核簽「擬准貸放」意見，轉呈甲○○核定後，先
後貸予新台幣（下同）十二億七千萬元，其中附表二所示之八億
五千二百二十九萬二千六百七十六元之本金未獲清償，致生損害
於桃園縣觀音鄉農會，而成立背信罪名。無非以附表一所示之各
借款人，雖分別立戶，但有多人設籍同址；且大部分人設籍不久
即辦理貸款。上訴人等均明知陳良現以人頭規避放款總額限制，
乃意圖為陳良現之不法利益，故意不為翔實查核，而為違背其任
務之行為，致生損害於桃園縣觀音鄉農會等語為其論據（見原判
決第十二頁倒數第十二行起、第一六頁倒數第十行起）。但未敘
明上開背信行為與損害之間之關聯性。且甲○○、丁○○均辯稱
：桃園縣政府八十七年六月十二日八七府農輔字第一一四五二四
號函檢附召開本縣觀音鄉農會之評鑑成果報告檢討會議紀錄上所
載：「大華不動產鑑定公司張董事長義權報告：觀音鄉農會逾放
部分，其中關於北投、關渡平原部分，於八十一年間經台北市政
府列入中、高密度開發或部分集體以市區徵收方式變
更為住宅區，惟事後改變為大度路以北為防洪區，以南為低密度
開發，因此原地價飆漲至公告現值之四、五倍以上，致該農會依
當時之地價依法核貸並無違規情事，如今滑落至公告現值，因此
放款本息目前收回較為困難」等情，故上開貸款非因上訴人等之
背信行為所致，無成立背信罪名之餘地等語（見原審更四卷一第
五七、八五、二七七頁）。且證人張義權於原審證稱: 本件貸款
時之八十一年間，北投關渡平原土地原為住宅區，嗣於八十七年
查估時已變更為保護區，而造成土地價格之滑落（同上卷二第六
六頁反面）。本件借款供擔保之不動產，確有部分坐落於台北市
北投區○○段，上開土地有無因上開土地使用方式之變更，造成
價值滑落，未見原審詳加究明，亦未說明上開有利證據不足採信
之理由，併有可議。(二)、原審係以上訴人等犯罪所生損害為量刑
輕重之標準（見原判決第一八頁倒數第四行）。而本件為有抵押
擔保之貸款。桃園縣觀音鄉農會於債務人延未清償時，曾對債務
人及保證人之財產為強制執行（見八十四年度偵字第一四七四號
卷第二三頁、原審更三卷二第三０頁），則上開背信行為所致桃
園縣觀音鄉農會之損害金額，攸關量刑輕重之酌定，原判決就此
未審酌說明，亦有欠當。(三)、原判決認定乙○○明知徐阿木等五
十六人，係陳良現等人為首之「羅斯國際開發有限公司」之人頭
戶，竟共同基於背信之概括犯意，於彙整附表一編號六至五十三
號丁○○之估價、徵信資料後，簽稱：申請人符合貸款條件、保
證人提供擔保物價值足夠，是否准以貸放？呈請丙○○○轉呈甲
○○核定貸款為其犯罪之論據。但證人陳梅珠、甲○○均證稱：
乙○○負責彙整客戶之戶籍資料、地籍資料、申請書類後，交予
會務人員確定係會員後交予徵信人員為現場之勘查填寫估價單、
徵信調查表轉呈上核，並無調查、徵信或核准之權等語（見原審
更三卷二第一三三、一三四、一三五頁反面）。原判決並認本件
之貸款，並無高估抵押物價值之情（見原判決第一六頁第一行起
）。則乙○○之上開彙整行為，是否構成犯罪行為之分擔？其行
為與本件貸款之損失之間有何關聯性？未見原審細加推求，遽行
判決，自不足以昭折服。上訴人等上訴意旨指摘原判決不當，尚
非無理由，應認仍有撤銷發回之原因。至原判決理由貳不另為無
罪諭知部分，因公訴人認與前揭論罪科刑部分為裁判上一罪，基
於審判不可分原則，爰一併發回。又本件雖屬刑事訴訟法第三百
七十六條第五款所列之案件，惟於刑事訴訟法修正前，原得上訴
於第三審法院，且已於八十四年六月十日繫屬法院，依同法施行
法第五條第一項規定，仍應依修正前之法定程序終結之，附此敘
明。
據上論結，應依刑事訴訟法第三百九十七條、第四百零一條，判
決如主文。
中    華    民    國  九十七  年    七    月  三十一  日
                      最高法院刑事第五庭
                          審判長法官  陳  正  庸
                                法官  賴  忠  星
                                法官  林  秀  夫
                                法官  宋      祺
                                法官  陳  祐  治
      本件正本證明與原本無異
                                      書  記  官
中    華    民    國  九十七  年    八    月    五    日
                                                      ｖ


司法院資訊處製作；財團法人民間司法改革基金會備份。
